【裁判字號】    90,簡上,13
【裁判日期】    901205
【裁判案由】    妨害名譽
【裁判全文】
臺灣嘉義地方法院刑事判決                            九十年度簡上字第一三號
    上  訴  人  己○○○
    選任辯護人  林俊生
右列上訴人因妨害名譽案件，不服本院簡易庭中華民國八十九年十一月三十日八十九
年度簡字第六八三號第一審判決（聲請簡易處刑案號八十九年度偵續字第二八號）提
起上訴，本院管轄之第二審合議庭判決如左：
    主  文
原判決撤銷。
己○○○連續意圖散佈於眾，而指摘足以毀損他人名譽之事，處有期徒刑參月，如易
科罰金，以參佰元折算壹日。
    事  實
一、己○○○與賴丙○○係妯娌關係，並均曾為嘉義縣民雄鄉福權村番石榴產銷班（
    下稱福權村番石榴產銷班）會員，兩人素為不睦。己○○○前因對賴丙○○為妨
    害名譽之行為，經本院於八十八年十一月二十五日，以八十八年度易字第一二三
    ０號判決判處拘役二十日，如易科罰金，以三百元折算一日，己○○○不服提起
    上訴，經臺灣高等法院臺南分院，於八十九年四月十八日駁回上訴確定。詎賴丙○○仍不知悔悟，復基於意圖散布於眾而毀損他人名譽之概括犯意，於八十九年
    五月初間，在嘉義縣民雄鄉福權村二鄰福權十三號住處前、民雄市場內東側，分
    別對戊○○○、民雄市場內購物之人指摘賴丙○○盜刻他人印章之不實情事，將
    此足以毀損賴丙○○之名譽之事，四處指摘傳播。
二、案經賴丙○○訴請臺灣嘉義地方法院檢察署檢察官偵查聲請以簡易判決處刑。
    理  由
一、訊據被告己○○○矢口否認，有何前揭不法犯行，辯稱：本件告訴人係於八十九
    年四月二十九日提起告訴，而起訴之犯罪事實，係於八十九年五月之事，其告訴
    不法合；而伊亦未於前揭時、地，指摘告訴人賴丙○○盜刻他人印章之事，況告
    訴人確曾於八十三、四年間，因申請補助款事由，未經福權村番石榴產銷班班長
    戊○○○之同意，擅自刻用其印章，後於該產銷班集會時，遭戊○○○質問究為
    善意或惡意，此復經載於集會記事簿內，被告偽刻他人印章之事即有相當理由確
    信為真實云云。經查：
    （一）按告訴乃論之罪，告訴人祇須表示訴究之意思為已足，不以明示其所告訴
          者為何項罪名或言明「告訴」為必要，且依其所陳述之事實，客觀上已可
          認其有訴追之意思，仍屬合法之告訴（最高法院八十三年度台上字第四二
          三八號判決參照）。本件告訴人賴丙○○雖於八十九年四月二十九日提起
          告訴，此觀其所具之告訴狀上臺灣嘉義地方法院檢察署收文日期章戳自明
          。惟告訴人賴丙○○於八十九年六月二日所具之再議狀內，已載明：「：
          ：有否再行誹謗，告訴人明確告知有誹謗行為，並聲請傳訊證人：蔡何明
          蓉等人：：，然，檢察官未予傳訊，逕為不起訴處分。」等語，嗣於八十
          九年八月十八日再具狀請求臺灣嘉義地方法院檢察署檢察官傳喚證人劉伸
          添，嗣於臺灣嘉義地方法院檢察署檢察官傳喚證人戊○○○、丁○○作證
          後，告訴人再於八十九年十一月三日，復行具狀聲請臺灣嘉義地方法院檢
          察署檢察官速予偵結，逕為起訴等語。則依前揭告訴人於偵查中之作為，
          顯係以證人戊○○○、丁○○所證述之內容，為其所追訴之事實，並聲請
          檢察官為起訴行為，而公訴人偵結後，即以戊○○○、丁○○所證述之內
          容（詳後述），為被告犯罪事實，提起本件公訴，是依首揭說明，本件告
          訴人之告訴，應為合法，被告辯稱：本件未經合法告訴，容有誤會，合先
          敘明。
    （二）被告己○○○確於前揭時、地，曾對不特定人指摘告訴人賴丙○○盜刻印
          章之事等情，此據告訴人賴丙○○指訴綦詳；核與證人即福權村番石榴產
          銷班班長戊○○○證稱：「（問：你有聽過己○○○說賴丙○○盜刻印章
          之事？）有，今年五月初，在己○○○住處旁的水圳邊，她對我說：『你
          很偏心，明明她就有偷刻印章，你卻說沒有』：：」等語、及證人丁○○
          證稱：「（問：有無聽見己○○○說賴丙○○盜刻印章之事？）大約是五
          月初的早上，我在民雄市場內東側，聽見己○○○向市場內的買菜之人說
          賴丙○○偷刻他人印章，現場圍在該處聽到的人約有十餘人，我是帶孫子
          路經該處才聽到的」等語；而本院為求得真實，依被告聲請再傳喚證人劉
          伸添就前揭事項作證，而證人丁○○經具結後，仍為上開內容之證述等語
          （本審卷第四十五頁第一行至第九行、第四十六頁第五行），再揆之偽證
          罪處罰甚重，若證人前揭所述之事並非真實，戊○○○、丁○○豈會甘冒
          該罪處罰之風險，杜撰事實，致已身陷於刑事處罰追訴之不利地位？是證
          人戊○○○、丁○○前揭證述，應堪採信。益足認定告訴人就此指訴，並
          非虛妄。被告辯稱：未於前揭時、地，指摘告訴人賴丙○○盜刻他人印章
          之事云云，核與前揭證人所證述之事實不符，委無可採。
    （三）又告訴人賴丙○○究竟有無盜刻戊○○○印章之事，自以證人戊○○○本
          人最為清楚，而證人戊○○○於本院結證：「（問：到底丙○○有無盜刻
          你的印章？）有刻，但他有告訴我女兒說建築師要印章，我就打電話去問
          丙○○實情，丙○○他說建築師要用的，我就有同意讓他去刻，然後條件
          是產銷班的包裝廠建好，要讓產銷班的人滿意，不要因地震而倒塌，如果
          有閃失由他負責，我有同意他去刻。」等語，則由證人戊○○○前揭所述
          ，告訴人賴丙○○顯未盜刻證人戊○○○之印章至明。至於被告以證人黃
          長、何寶順、甲○○、辛○○、乙○○為證據證方法，以資佐證告訴人賴
          丙○○確有盜刻證人戊○○○之事實，惟偵查中公訴人就此訊問證人何寶
          順、黃長後，證人何寶順結證：「沒有聽說這件事，因為有時開會我沒去
          。」；證人黃長則結證：「事隔已久，我已忘記了。」；證人甲○○證結
          證：「時間太久，我記不起來。」等語。本院為求詳實再傳喚於偵查中未
          到庭之前揭證人辛○○、乙○○，證人辛○○則到院結證：「太久了，我
          沒有印象。」；證人乙○○則結證：「我跟他不同班，我不知道。」等語
          ，則由前揭證人黃長、何寶順、甲○○、辛○○、乙○○等人之證述內容
          ，實不足以為有利於被告證詞已明。嗣被告復於本院提出證人庚○○與證
          人戊○○○之對話錄音帶譯文，以佐證告訴人賴丙○○確有盜刻證人蔡何
          明蓉印章乙節屬實，惟細觀該譯文全文（本審卷第八十一頁至第八十五頁
          ），亦無從佐證證人戊○○○確有承認告訴人有「盜」刻伊之印章，是前
          開譯文，仍無法為被告有利之認定甚明。至被告所指之集會記事簿業已逸
          失，此經臺灣嘉義地方法院檢察署檢察官依職權核發搜索票查悉明確。是
          依上所述，被告辯稱：告訴賴丙○○確有盜刻證人戊○○○云云，核無可
          採，自無疑義。
    （四）合前所述，本件告訴人賴丙○○既無盜刻證人戊○○○之印章，除此之外
          ，亦查無告訴人有何盜刻他人印章之事實，乃被告竟於前揭時、地，二次
          分別對證人戊○○○、劉申添指摘該不實事項。是被告顯然存有意圖散布
          於眾而毀損他人名譽之犯意甚明。被告猶執前揭等語，飾詞辯解，核無足
          採信。此外，復有臺灣嘉義地方法院檢察署被告刑案資料查註紀錄表一份
          附於偵查卷可稽，事證已明，被告前揭犯行，洵堪認定。
二、查被告己○○○以足以毀損賴丙○○名譽事項指摘傳播，核其所為，係犯刑法第
    三百十條第一項之誹謗罪。被告先後多次犯行，時間緊接，構成要件亦復相同，
    顯基於概括犯意而為，應依連續犯之規定論以一罪，並加重其刑。
三、原審據以論科，固非無見。惟查：刑法第四十一條原規定：「犯最重本刑為三年
    以下有期徒刑以下之刑之罪，而受六月以下有期徒刑或拘役之宣告，因身體、教
    育、職業或家庭之關係，執行顯有困難者，得以一元以上三元以下折算壹日，易
    科罰金。」，惟該條文業於九十年一月四日修正為（第一項）：「犯最重本刑為
    五年以下有期徒刑以下之刑之罪，而受六月以下有期徒刑或拘役之宣告，因身體
    、教育、職業或家庭之關係，執行顯有困難者，得以一元以上三元以下折算壹日
    ，易科罰金。但確因不執行所宣告之刑，難收矯正之效，或難以維持法秩序者，
    不在此限」，（第二項）：「併合處罰之數罪，均有前項情形，其應執行之刑逾
    六月者，亦同。」，並於九十年一月十日經總統公布施行，本件被告犯罪時間均
    在舊法時期，比較新舊法結果，以新法對被告並無不利，自應適用新法，原審未
    及比較適用，自有未洽。被告上訴意旨，猶執前詞否認犯罪，雖不足採，惟原判
    決既有可議，自應由本院將原判決撤銷改判。爰審酌被告己○○○犯罪之動機、
    目的、手段、造成告訴人所受之損害，及犯罪後，猶多方飾詞辯解，顯見其毫無
    悔悟之心等一切情狀，量處如主文第二項所示之刑，並依法諭知易科罰金之折算
    標準，以資儆懲。
四、至於臺灣嘉義地方法院檢察署九十年度偵字第二二一九號併辦意旨略以：被告於
    九十年二月一日上午十時，向李俊翰等人指摘戊○○○有作偽證及偷藏產銷班記
    錄簿之不實情事，更於九十年二月十八日上午九時許，對賴榖印、蔡何月香等人
    指摘戊○○○侵占產銷班之款項一萬二千等語，因認與前揭有罪部分，有連續犯
    裁判上一罪關係。惟查：被告於本件行為時係在八十九年五月間，有如前述，而
    併辦意旨所指被告犯行係在九十年二月間，二者相距有八月之久，難認有何時間
    密接可言，核與連續犯之構成要件有違，自無裁判上一罪關係即明，爰檢卷退還
    該署，另為適法處理，附此說明。
據上論斷，應依刑事訴訟法第四百五十五條之一第一項、第三項、第三百六十九條第
一項前段、第三百六十四條、第二百九十九條第一項前段、刑法第二條第一項前段、
第五十六條、第三百十條第一項、第四十一條第一項前段、罰金罰鍰提高標準條例第
一條前段、第二條，判決處如主文。
本案經檢察官朱介斌到庭執行職務
中      華      民      國    九十      年     十二     月      五      日
                              臺灣嘉義地方法院刑事第三庭
                                  審判長法  官  沈  福  財
                                        法  官  陳  端  宜
                                        法  官  王  漢  章
右正本證明與原本無異。
本件不得上訴。
中      華      民      國    九十      年     十二     月      五      日
                                        書記官  李  文  政
附錄本案論罪科刑法條：
刑法第三百十條第一項
意圖散布於眾，而指摘或傳述足以毀損他人名譽之事者，為誹謗罪處一年以下有期徒
刑、拘役或五百元以下罰金。


司法院資訊處製作；財團法人民間司法改革基金會備份。
